【裁判字號】    99,訴,1619
【裁判日期】    991229
【裁判案由】    毒品危害防制條例
【裁判全文】
臺灣高雄地方法院刑事判決              99年度訴字第1619號
公  訴  人  臺灣高雄地方法院檢察署檢察官
被      告  謝金堂
上列被告因毒品危害防制條例案件，經檢察官提起公訴（99年度
毒偵字第4443號），本院判決如下：
    主  文
謝金堂犯施用第一級毒品罪，累犯，處有期徒刑拾月。
    事  實
一、謝金堂前因施用毒品案件，經本院裁定送勒戒處所觀察、勒
    戒後，認有繼續施用毒品之傾向，再令入戒治處所施以強制
    戒治，於民國92年9 月13日執行完畢釋放，並由臺灣高雄地
    方法院檢察署檢察官以92年度戒毒偵字第858 號為不起訴處
    分確定。於94年間再因施用毒品等案件，經本院94年度簡字
    第1168號、95年度訴字第83號刑事判決分別判處有期徒刑6
    月、1 年確定。又於98年間因施用毒品案件，經本院98年度
    審訴字第967 號判處有期徒刑8 月確定，甫於99年3 月8日
    縮刑期滿執行完畢出監。詎其仍未戒絕毒癮，明知海洛因係
    毒品危害防制條例第2 條第2 項第1 款所定之第一級毒品，
    未經許可，不得持有、施用。猶基於施用第一級毒品海洛因
    之犯意，於99年5 月26日20時10分為警採尿回溯72小時（不
    含警力拘束時間）內之某時許，在不詳地點，以不詳方式，
    施用海洛因1 次。嗣為警於99年5 月26日19時40分許，在其
    位於高雄巿前鎮區○○路2 巷12號住處前查獲，經徵得其同
    意採集尿液送驗，結果呈嗎啡、可待因陽性反應，而查悉上
    情。
二、案經高雄市政府警察局前鎮分局報請臺灣高雄地方法院檢察
    署檢察官偵查起訴。
    理  由
壹、證據能力部分
    按現行刑事訴訟法關於鑑定之規定，除選任自然人充當鑑定
    人外，另設有囑託機關鑑定制度。而依同法第198 條、第20
    8 條之規定，不論鑑定人或鑑定機關、團體，固均應由法院
    、審判長、受命法官或檢察官視具體個案之需要而為選任、
    囑託，並依第206 條之規定，提出言詞或書面報告，始符合
    同法第159 條第1 項所定得作為證據之法律有規定之情形，
    否則所為之鑑定，仍屬傳聞證據。然於司法警察機關調查中
    之案件，為因應實務上，或因量大、或有急迫之現實需求，
    例行性當然有鑑定之必要者，例如毒品之種類與成分、尿液
    之毒品反應，或者槍彈有無殺傷力等鑑定，基於檢察一體原
    則，得由該管檢察長對於轄區內之案件，以事前概括選任鑑
    定人或囑託鑑定機關、團體之方式，俾便轄區內之司法警察
    官、司法警察對於調查中之此類案件，得即時送請先前已選
    任之鑑定人或囑託之鑑定機關、團體實施鑑定，以求時效（
    法務部92年9 月1 日法檢字第0920035083號函參照），此種
    由檢察機關概括選任鑑定人或概括囑託鑑定機關、團體，再
    轉知司法警察官、司法警察於調查犯罪時參考辦理之作為，
    法無明文禁止，係為因應現行刑事訴訟法增訂傳聞法則及其
    例外規定之實務運作而為，故此種由司法警察官、司法警察
    依檢察官所概括選任之鑑定人或囑託鑑定機關、團體所為之
    鑑定結果，與檢察官選任或囑託為鑑定者，性質上並無差異
    ，同具有證據能力（最高法院96年度臺上字第2860號判決參
    照）。本件卷附高雄市立凱旋醫院出具之濫用藥物尿液檢驗
    報告（警卷第11頁），係由高雄市政府警察局前鎮分局送請
    檢察機關事前概括囑託鑑定機關所為之鑑定結果，依上開說
    明，應有證據能力。
貳、實體判決理由部分
    訊據被告謝金堂矢口否認施用第一級毒品海洛因之犯行，並
    辯稱伊沒有施用海洛因，不知為何尿液檢驗結果呈可待因、
    嗎啡陽性反應云云。經查：
一、被告於採尿當天，係自願隨員警回派出所，接受採尿送驗，
    採尿前並經被告親自簽名、捺指印在尿液採驗同意書，採尿
    及封簽過程亦無違誤之事實，為被告所不爭執（本院卷第19
    、34頁），且有本件採驗尿液通知書、被告親自簽名之列管
    毒品人口尿液採集送驗紀錄表（99審訴3135卷第27至28頁）
    在卷可稽，而被告於本件案發前曾多次因施用毒品在警局進
    行採尿送驗程序，是其對於警局之採尿程序當知之甚詳，足
    認員警就本件被告尿液採集送驗程序，應無悖情違法之處。
二、而本件被告經合法程序採集之尿液，經送高雄市立凱旋醫院
    ，以酵素免疫分析法（EIA ）初步檢驗，再以氣相層析質譜
    儀分析法（GC／MS）確認，已逾濫用藥物尿液檢驗作業準則
    第18條所定之陽性判定標準，檢驗結果呈嗎啡陽性反應，有
    該院99年6 月17日編號Ｚ000000000號濫用藥品尿液檢驗報告
    附卷可稽（警卷第11頁）。上揭尿液檢驗報告載明係以氣相
    層析質譜儀分析法（GC／MS）作為確認檢驗之方式，而該方
    法之原理係檢品經氣化後，通過層析管分離純化，再將純化
    後之成分循序送入質譜儀做個別鑑定，其檢驗方法係以「氣
    相層析儀」先將物質氣化後，再經分析管分離，由於各種物
    質之沸點及對管柱之吸附力不同，在經過檢測器測定後，表
    現出不同之滯留時間，以滯留時間來判斷係何種物質，再利
    用「質譜儀」為檢測器，將物質撞擊成碎片，記錄其質譜圖
    ，因每個化合物之鍵結能力不同，故不同之物質會有其特定
    之質譜圖，因此在物質之判斷上有如指紋之鑑定，在理論上
    ，扣除人為之因素，其精確度已接近百分之百，是質譜儀所
    測定之圖譜，在化學上被公認具有指紋特性，故可據以完全
    判定該檢品係為何種化合物，若以氣相層析質譜儀分析法（
    GC／MS）作藥物及其代謝產物之定性及定量分析，不致有「
    偽陽性」誤判之情形發生（即不會未施用毒品卻檢驗出毒品
    反應），此在檢驗鑑定及審判實務上已無任何爭議，並有行
    政院國軍退除役官兵輔導委員會台北榮民總醫院83年4 月7
    日以北總內字第3059號函、行政院衛生署管制藥品管理局
    92年6 月20日管檢字第0920004713號函可供參考。又尿液中
    是否含有海洛因反應，經以氣相層析質譜儀（GC ／MS ）分
    析方法進行確認檢驗，尿液檢體中濫用嗎啡藥物或其代謝物
    之濃度高於或等於300ng/ mL 濃度時，即可認定鴉片類之藥
    物存在（濫用藥物尿液檢驗作業準則第18條規定參照），被
    告前開尿液檢體之確認檢驗結果，檢出嗎啡濃度高達43368
    ng/mL 、可待因濃度高達3903ng/mL ，顯高於該濫用藥物尿
    液檢驗作業準則之判定陽性閥值以上，足認被告尿液中之嗎
    啡確呈陽性反應。又海洛因進入人體後，可迅速代謝為「6-
    乙醯嗎啡」，然後轉變成嗎啡，施用海洛因後1 小時內，即
    可於尿液中驗出嗎啡成分；施用後24小時內，約有80％施用
    量自尿液中排出。惟尿液中嗎啡成分之檢出，與施用海洛因
    之數量、施用方式、飲用水量、個人體質及代謝情況等因素
    有關，依個案而異，平均時間為1 至2 日，有部分之注射海
    洛因者，至72小時仍可檢出微量嗎啡成分。是即經採尿送驗
    呈嗎啡陽性反應者，應可判定至少於採尿前72小時內，曾施
    用海洛因1 次，此乃濫用藥物檢驗與施用毒品犯罪之審判實
    務上週知之事實，顯見被告為警採尿即99年5 月26日20時10
    分前回溯72小時內某時點（不含公權力拘束期間），確曾施
    用第一級毒品海洛因之情無訛。
三、綜上所述，被告空言否認施用海洛因之犯行，顯不值採。本
    案事證明確，被告上揭施用海洛因之犯行，堪以認定，應依
    法論科。
四、又被告曾於92年間，因施用毒品案件，經觀察、勒戒及強制
    戒治後，又因施用毒品等案件，經本院94年度簡字第1168號
    、95年度訴字第83號、98年度審訴字第967 號刑事判決分別
    判處徒刑確定，甫於99年3 月8 日縮刑期滿執行完畢出監等
    情，有臺灣高等法院被告前案紀錄表在卷可憑。而本件被告
    施用毒品犯行，雖係在上揭強制戒治執行完畢釋放5 年後所
    為，然期間其既再度因施用毒品等案件而經論罪科刑，顯見
    其再犯率甚高，原實施之觀察、勒戒及強制戒治已無法收其
    實效，自無再經該程序之必要，而應逕予追訴處罰（最高法
    院95年第7 次刑事庭會議決議參照）。
五、核被告所為，係犯毒品危害防制條例第10條第1 項之施用第
    一級毒品罪。被告持有第一級毒品後，進而施用，其持有之
    低度行為應為施用之高度行為所吸收，不另論罪。又被告曾
    有如犯罪事實欄一所載之前科紀錄，其受有期徒刑執行完畢
    後，5 年內故意再犯本件最重本刑為有期徒刑以上之罪，為
    累犯，應依刑法第47條第1 項規定加重其刑。
六、爰審酌被告前因施用毒品等案件經觀勒、戒治，及判處徒刑
    執行完畢後，再犯本件施用毒品之犯行，足見其戒絕毒癮之
    意志不堅，且犯後否認犯行，本不宜寬貸，惟念及施用毒品
    乃戕害自身健康之行為，未對他人造成直接危害，且審酌被
    告之犯罪動機、目的、手段、智識程度及生活狀況等一切情
    狀，量處如主文所示之刑，以資懲儆。
據上論結，應依刑事訴訟法第299 條第1 項前段，毒品危害防制
條例第10條第1 項，刑法第11條前段、第47條第1 項，判決如主
文。
本案經檢察官李宜穎到庭執行職務。
中    華    民    國    99    年    12    月    29    日
                    刑事第六庭  審判長法  官  李璧君
                                      法  官  鄭峻明
                                      法  官  曾仁勇
以上正本證明與原本無異。
如不服本判決應於收受本判決後10日內向本院提出上訴書狀，並
應敘述具體理由，如未敘述上訴理由者，應於上訴期間屆滿後20
日內補提理由書狀於本院（均須按他造當事人之人數附繕本）「
切勿逕送上級法院」。
中    華    民    國    99    年    12    月    29    日
                                      書記官  王紀芸
附錄本件論罪科刑之法條：
毒品危害防制條例第10條第1項
施用第一級毒品者，處6 月以上5 年以下有期徒刑。
毒品危害防制條例第11條第1項
持有第一級毒品者，處3 年以下有期徒刑、拘役或新臺幣5 萬元
以下罰金。

司法院資訊處製作；財團法人民間司法改革基金會備份。
